臺灣高等法院刑事判決
109年度上易字第223號
上  訴  人  臺灣臺北地方檢察署檢察官
被      告  戴建川


上列上訴人因被告詐欺案件，不服臺灣臺北地方法院108年度易
字第362號，中華民國108年12月30日第一審判決（起訴案號：臺
灣臺北地方檢察署107年度偵字第26299號），提起上訴，本院判
決如下：
    主  文
上訴駁回。
    理  由
一、公訴意旨略以：被告戴建川可預見將存摺、金融卡及密碼等
    金融帳戶資料提供他人，有供不法詐騙份子利用，而幫助他
    人為財產犯罪之虞，竟不違背其本意，基於幫助詐欺取財之
    犯意，於民國107 年9 月20日上午11時50分許，在「全家便
    利商店長春店」，以店對店運送方式，將其向上海商業儲蓄
    銀行松江分行申設之00000000000000號帳戶（下稱上海銀行
    帳戶）、向中國信託商業銀行申設之000000000000號帳戶（
    下稱中國信託帳戶）之存摺、提款卡，寄至「全家便利商店
    五股貿商店」，交付予真實姓名年籍不明，在LINE通訊軟體
    以「金盈救急～不誠勿擾！」為名之人，並以LINE通訊軟體
    告知前開帳戶之提款卡、網路銀行密碼。而「金盈救急～不
    誠勿擾！」及所屬詐欺集團不詳成員取得上開帳戶資料後，
    即共同意圖為自己不法所有，基於詐欺取財之犯意聯絡，由
    該集團某不詳成員，先於107 年10月1 日下午5時許，致電
    告訴人吳斌生訛稱：我是你的朋友，換了手機號碼，請以新
    門號聯絡云云；再於107年10月2 日上午10時30分許致電告
    訴人，佯稱：門號復有更換，工作上生意須資金周轉，欲借
    款新臺幣（下同）10萬元云云，致告訴人陷於錯誤，於107
    年10月2日下午1時11分許，在臺南市○○區○○路0 段000 號超
    商轉帳2 萬元至上海銀行帳戶，以此方式詐取財物得手，因
    認被告涉犯刑法第30條第1項、第339 條第1 項之幫助詐欺
    取財罪嫌。
二、按犯罪事實應依證據認定之，無證據不得認定犯罪事實。不
    能證明被告犯罪者，應諭知無罪之判決，刑事訴訟法第154
    條第2 項、第301 條第1 項分別定有明文。次按認定不利於
    被告之事實，須依積極證據，苟積極證據不足為不利於被告
    事實之認定時，即應為有利於被告之認定，更不必有何有利
    之證據（最高法院30年上字第816 號判例參照）；再按事實
    之認定，應憑證據，如未能發現相當證據，或證據不足以證
    明，自不能以推測或擬制之方法，以為裁判基礎；被告否認
    犯罪事實所持之辯解，縱屬不能成立，仍非有積極證據足以
    證明其犯罪行為，不能遽為有罪之認定。而刑事訴訟法上所
    謂認定犯罪事實之積極證據，係指適合於被告犯罪事實之認
    定之積極證據而言，雖不以直接證據為限，間接證據亦包括
    在內；然而無論直接或間接證據，其為訴訟上之證明，須於
    通常一般之人均不致有所懷疑，而得確信其為真實之程度者
    ，始得據為有罪之認定，倘其證明尚未達到此一程度，而有
    合理之懷疑存在時，致使無從形成有罪之確信，根據「罪證
    有疑，利於被告」之證據法則，即不得遽為不利被告之認定
    （最高法院29年上字第3105號、30年上字第1831號、40年台
    上字第86號及76年台上字第4986號判例參照）。末按刑事訴
    訟法第161 條已於91年2 月8 日修正公布，其第1 項規定：
    檢察官就被告犯罪事實，應負舉證責任，並指出證明之方法
    。因此，檢察官對於起訴之犯罪事實，應負提出證據及說服
    之實質舉證責任。倘其所提出之證據，不足為被告有罪之積
    極證明，或其指出證明之方法，無從說服法院以形成被告有
    罪之心證，基於無罪推定之原則，自應為被告無罪判決之諭
    知（最高法院92年台上字第128 號判例參照）。　　
三、公訴意旨認被告涉犯幫助詐欺取財罪嫌，係以被告之供述、
    告訴人之證述、告訴人提供之匯款單、郵局金融卡照片、手
    機通話紀錄截圖、上海銀行帳戶申設開戶資料、存摺、提款
    卡照片、交易明細表、被告與「金盈救急～不誠勿擾！」之L
    INE通訊軟體對話紀錄（下稱本案對話紀錄）、寄貨單據、
    寄貨網路查詢列印資料等件，為其主要論據。訊據被告固坦
    認依真實姓名年籍不明之「金盈救急～不誠勿擾！」之指示
    ，將其上海銀行、中國信託帳戶之存摺及提款卡，寄送至「
    金盈救急～不誠勿擾！」所指定之人，並以LINE通訊軟體告
    知前開帳戶之提款卡、網路銀行密碼等事實，惟堅詞否認有
    何幫助詐欺取財之犯行，辯稱：伊因經濟困難，且需償還他
    人款項，有貸款之需，乃加入「金盈救急～不誠勿擾！」為L
    INE通訊軟體好友，對方告知辦理貸款需提供兩帳戶，其一
    用以還本金、其一還利息，且供抵押審核之用。伊相信對方
    ，才依指示處理，嗣後始發現遭對方騙取帳戶提款卡密碼，
    伊也是被害人，伊沒有要幫助詐欺之犯意等語。
四、經查：
　㈠告訴人吳斌生於000 年00月0 日下午5時許，接獲詐欺集團電
    話佯稱：我是你的朋友，換了手機號碼，請以新門號聯絡；
    復於107年10月2 日上午10時30分許，致電告訴人佯稱：門
    號復有更換，工作上生意須資金周轉，欲借款10萬，使告訴
    人陷於錯誤，於107年10月2日下午1時11分許，在臺南市○○
    區○○路0 段000 號超商轉帳2 萬元至上海銀行帳戶，至被告
    上開帳戶之事實，業據告訴人於警詢中證述明確（見偵字卷
    第7 至9 頁），並有告訴人提供之匯款單、郵局金融卡照片
    、手機通話紀錄截圖在卷可稽（見偵字卷第79、81、85頁）
    ，此部分事實，堪予認定。
　㈡被告將其於107年9月19日申辦之上海銀行及中國信託帳戶之
    存摺、提款卡，於107 年9 月20日上午11時50分許，在「全
    家便利商店長春店」，以店對店運送方式，寄至「全家便利
    商店五股貿商店」，交付予「金盈救急～不誠勿擾！」所指
    定之人（包裹收件者載明「薛誠億」），並以LINE通訊軟體
    告知前開帳戶之提款卡、網路銀行密碼之事實，業據被告於
    警詢、偵查、原審及本院自承不諱，並有本案對話紀錄、寄
    貨單據、寄貨網路查詢列印資料、上海銀行帳戶申設開戶資
    料、存摺、提款卡照片、交易明細、中國信託帳戶交易明細
    附卷可參（見偵字卷第37至47、59至63頁、核退卷第13至15
    頁、原審卷第69至71、75至81頁），此部分事實，堪予認定
    。
　㈢被告與「金盈救急～不誠勿擾！」間之對話紀錄內容如下：
　⒈107 年9 月14日被告主動詢問「金盈救急～不誠勿擾！」之對
    話內容：
　　被告：你好，我想詢問借款資訊；
　　對方：哈囉，你好，請問需要多少資金，有確定金額嗎？我
　　      們民間資金，有證件、有工作，就可以辦理，每萬元
　　      月息40～400 之間，比照同業是最低的唷；
　　被告：目前需要5萬資金、有證件有工作、我該如何辦理；
　　對方：好的，你先不要著急，我需要詢問你一些問題你如實
　　      回答即可，後續會提供適合你的還款方案，希望會幫
　　      到你ok嗎？；目前還有在類似民間或當鋪高利借款
　　      嗎？」；你的聯絡方式 手機/室內電話；
　　被告：無車貸房貸；借款用途是投資；無任何借款；
　　對方：你平常都有什麼開銷？每月支出多少？假如借款給你
　　      每月可拿多少錢出來還款？或者說你要借多久嗎；
　　被告：目前沒有市話；每月支出1萬左右不等；我借款3萬能
　　      分6期還款；
　　對方：你住那；幾歲；做甚什麼工作呢；
　　被告：我住台北市；21歲；在秀泰影城工作；
　　對方：從事甚什麼工作；工齡多久；月收入多少呢？有薪
　　      轉/勞保；
　　被告：目前是工讀生，在公司做一個多月，月收入2萬左右
　　      有薪轉勞保；
　　對方：請問目前有欠卡債；有銀行欠款嗎？有被銀行強扣的
　　      問題嗎？
　　被告：都沒有這方面的問題；
　　對方：平常都有跟哪家銀行往來嗎？有開戶的銀行有幾家
　　      呢？
　　被告：目前在中國信託跟第一銀行開戶；
　　對方：我們有兩個方案1.短期周轉沒有綁約，沒有期限，本
　　      金還本上也可以先繳利息、2.長期的是分期固定本利
　　      還款可分12、24、36期平均每月的利息相對低一些；
　　被告：我想請問一下，假設我貸款6萬元，以第1個方案和第
　　      2個方案的計算方式利息，以及每月還款金額分別是
　　      多少？
　　對方：你是短期內可以清償，還是長期需要分期？
　　被告：我想請問一下，假設貸款6萬元短期的利息是多少？
　　      長期分12期每月本金+利息是還款金額是多少？
　　對方：請回答我的問題；
　　被告：我想先了解一下那一個方案對我比較適合，我需要長
　　      期分期；
　　對方：5萬12期月繳4650，24期月繳2500包含本利；
　　被告：12期對我比較適合（以上見偵字卷第37至38頁）；
　　對方：OK，我們這邊有確認你可以借貸，所以接下來聽由我
　　      安排跟說明，如沒有問題，那我們繼續走流程；還款
　　      的話，需要你提供兩個帳戶，一個繳息，一個歸還本
　　      金，每月指定存入，你OK嗎；也是起個抵押作用；我
　　      們是跟全臺灣代書金主配合，如評估確認可以借貸，
　　      需要你提供還款帳戶，寄放在代書那邊提供你本人歸
　　      還本金和利息所用；了解；
　　被告：好的，了解；
　　對方：一本繳利息，一個歸還本金，一般可以正常提領的帳
　　      戶即可，會計那邊每月會查帳跟提領（你每月還款都
　　      是匯入你提供抵押在會計那邊的帳戶裡）；只要一般
　　      正常提領的帳戶即可（郵局或任意銀行）；我們這邊
　　      都確認好後，會安排聯絡承作的代書，再安排你寄件
　　      審核，會傳地址、收件人、姓名電話；直接寄到代書
　　      金主那邊審核處理；第一個月還款的前一天，會計那
　　      邊也會先跟你照會說明一遍的（還款部分不清楚也可
　　      以問他）；提供本子卡片即可，印鑑自留，清楚且可
　　      以配合嗎；
　　被告：了解，可配合；
　　對方：審核過件後，代書會跟你電話照會，確認借款訊息，
　　      指定的撥款帳戶，和宅配合約書給你的時間；還款就
　　      是每月的本金利息分別存入你抵押的兩個戶頭了，撥
          款日的下個月為繳款日（比如1號撥款，那麼隔月1號
　　      為繳款日）；撥款部分就是代書跟你照會的時候，讓
　　      你提供帳號，你自己、家人朋友的都OK，只要帳號即
　　      可，合約書會註明清楚（如之後安排對保人員對保，
　　      撥款可以要現金）；這樣還款和撥款部分有不了解的
　　      嗎；
　　被告：請問兩個戶頭皆需抵押卡片與存摺嗎；
　　對方：是的；可以提供不常用的；
　　被告：請問卡片及存摺是寄件時一併寄送嗎；
　　對方：恩，你配合我們這邊辦好後，會幫你找承作的代書，
　　      你提供的還款帳戶，跟我們這邊的借貸資料，一併送
　　      件給代書處理；
　　被告：因目前無多餘帳戶，會將再行開戶等語（以上見偵字
　　      卷第38至39頁）。
　⒉於107 年9 月19日，被告之核保過程如下：
　　被告：你好，我已開戶完成；
　　對方：剛在處理撥款的客人；所予都有處理好了是嗎；好，
　　      前面講的都確定都沒問題的話，我就先幫你整理資料
　　      跟安排；再來一點就是，只能提前繳，不能推遲，否
　　      則金主是可以要求你一次性清償所有本金跟利息；
　　被告：好的，沒問題；
　　對方：ok，麻煩你目前的住址以及工作地址打字給我；需要
　　      提供一個緊急連絡人；告知姓名電話關係聯絡不到你
　　      時，我們才會與他／她聯絡；還有你要自拍一張拿著
　　      身分證的自拍照片傳給我；再來提供還款帳戶存摺提
　　      款卡放在一起拍給我；請一一傳給我（以上見偵卷第
　　      40頁）；
　　被告：好；…
　　對方：再來審核過件後，合約書是要寄到你哪邊的地址，寄
　　      合約書只是我們目前的方式，前面有跟你講過，暫時
　　      性的，應該過幾天就會恢復正常；你的借貸訊息，我
　　      們都是保密的，你只要正常還款，是不會造成你任何
　　      困擾。再來你的個資也都是保密，不會外洩的，借貸
　　      關係解除後，將會刪除，你簽字的時候一定要注意，
　　      看合約書上利息那些，有沒有跟我講的不一樣；如果
　　      有問題不一樣，第一時間聯絡我，我會幫你處理好；
　　被告：好的，了解；
　　對方：如果寄要寄那邊？接下來我會幫你聯絡承作的代書，
　　      然後你安排寄件審核。提供的還款帳戶，信託、上海
　　      卡片到ATM 查詢一下餘額列印單子拍給我，把多餘資
　　      金提領出來（餘額不能為0 ），本子補登一下明細，
　　      都拍給我，寄件資料：本子、卡片，還有餘額明細單
　　      子；有不了解的可以問哦（以上見偵字卷第41頁）；
    對方：你附近有全家嗎；去全家寄店到店；
　　被告：需要寄什麼；
　　對方：本子、卡片；這邊已經有幫你聯絡好承作的代書；
　　被告：請問本子、卡片不是跟合約書一起寄送嗎；
　　對方：不是的；你提供的還款帳戶是跟我們這邊的借貸資料
　　      一併送件給代書處理的；這邊你可以放心，我們都有
　　      長期配合的代書金主，每天都有在做審核放款的動
　　      作，所以在我們這邊借貸絕對可以放心；再來就是，
　　      我們確認你有辦法借到，才安排你送的件；絕不會浪
　　      費你我的時間；還有一點，跟你講一下，每一個金主
　　      要求不一樣，有的金主，會要求先扣掉第一個月利息
　　      之類的；所以這個到時候會跟你講，這應該沒有問題
　　      吧；
　　被告：好的，所以如果扣掉第一個月利息，之後我第一個月
　　      只要先還第一期的本金嗎；
　　對方：你分期的話，就可能是扣一期，所以你第一個月就不
　　      用繳了；
　　被告：好的了解；
　　對方：這個也不一定，每個金主要求不一樣，也可能不扣，
　　      那沒問題的話，現在給你地址去寄一下；也可能不
　　      知；那沒問題的話，現在給你地址去寄一下；
　　被告：好的沒問題（見偵字卷第42至43頁）；
　⒊107年9月20日對話經過：
　　對方：寄好單子傳給我即可；
　　被告：（被告傳送寄貨單據照片予對方）請問這樣ok嗎；
　　對方：OK，麻煩卡片密碼和網路銀行打字給我，這邊會幫你
　　      整理好借貸資料一併送件到代書那邊處理., 
　　被告：好的（提供其上海銀行、中國信託帳戶之提款卡及網
　　      路銀行密碼）；
　　對方：我現在幫你整理資料，7點下班會跟其他客戶的資料
　　      一併送件給代書那邊處理；再來請問有哪部分不了解
　　      的呢；
　　被告：請問提早還完即可把卡片存摺領回來嗎；
　　對方：是的；我差不多下班，如有問題就給我留言即可，明
　　      天有上班（偵字卷第43至44頁）；
　⒋綜上，可認依上開對話過程中，被告向對方提出需要借款時
    ，對方詳細詢問被告之借款用途、聯絡方式、工作狀況、薪
    轉、勞健保、往來銀行與信用情形，被告還詢問短期與長期
    還款金額各為何，顯示其考量工作收入償還借款能力，而表
    明需長期分期還款，經雙方磋商，達成被告借款金額5 萬元
    ，分12期還款，每期還款4,650元。之後，對方即要求被告
    拍攝、傳送雙證件照片以供會計審核，並向被告表示：目前
    我們因為對保人員不夠，無法安排上門撥款，都是用宅配合
    約書的，審核過件後，會宅配借款合約書給你簽好，傳真回
    去代書那邊，就會撥款；我的工作是負責轉介、評估、刷選
    客戶給全臺灣的代書、金主配合借貸的。我們這邊辦好後，
    會安排你送件審核，代書收到你的借款資料後，最快三個工
    作天，最慢五個工作天內，完成審核放款，進而對方始要求
    被告提款2個帳戶，一本繳利息，一個歸還本金使用，故對
    話過程中，雙方談論是借款金額，還款金額，如何還款，如
    何繳息、歸還本金查詢使用等情，而自稱為「金盈救急～不
    誠勿擾！」之人，就貸款條件、審核流程、還款方式、期限
    等節，以熟練之話語，循序漸進取信欲辦理貸款之對象，且
    對於何以需寄交兩個金融帳戶存摺、提款卡、密碼，均有合
    理之說詞，極可能使急需借款之人，為其說詞所惑，認此與
    一般徵信借貸方式，並無特別不同，故尚難逕認被告係明知
    其為詐騙集團，而仍提供帳戶借其使用，用以詐騙被害人，
    是其所辯，尚非無據。
　⒌再參以被告因他案（詐欺）案件，經臺灣臺北地方檢察署檢
    察官以107 年度偵緝字第1509號、第1510號提起公訴（107 
    年8 月22日起訴，下稱另案刑事案件），急需賠償該案被害
    人尤嘉宇27,500元，爭取寬緩之刑事處遇等情，此有被告郵
    局00000000000000號帳戶（下稱郵局帳戶）、第一銀行0000
    0000000 號帳戶（下稱第一銀行帳戶）、中國信託帳戶107 
    年7 月至107年12月之交易資料、上海銀行帳戶交易資料及
    另案刑事案件起訴書在卷可憑（見偵字卷第115 至118 頁、
    核退字卷第13頁、原審卷第65、69、91至93頁），參諸被告
    所寄送帳戶，餘額僅數十元或數百元許，其為了上情，而借
    款乙節，尚非無據，故被告所辯，尚堪採信。
　㈣按刑法上之故意，可分為直接故意與不確定故意（間接故意
    ），所謂「不確定故意」，係指行為人對於構成犯罪之事實
    ，預見其發生而其發生並不違背其本意者，刑法第13條第2
    項定有明文；復以幫助犯成立之要件，除須有幫助行為外，
    須行為人有幫助之故意，而其故意內涵，除須行為人對其所
    實施幫助行為有違法性之認識或有認識之可能外，尚須對於
    正犯所實施犯罪行為有具體之認識或有認識之可能性，亦即
    從犯對於正犯所實施之全部犯罪構成要件該當性之事實應有
    所認識或有認識之可能性，始足當之。查：
　⒈被告所提寄交上海銀行、中國信託帳戶存摺、提款卡之寄件
    單據，其「寄件人」清楚登載被告本人真實姓名（偵字卷第
    59頁），而非填載不實或不全之姓名資料（例如：虛構之姓
    名、別稱或綽號、某先生／小姐等），是被告若確有幫助詐
    欺取財之主觀犯意，為避免將來遭人追緝，自會隱蔽或填載
    不實或不全之姓名，抑或透過他人寄送之方式，以為卸責之
    詞，故本案被告既係因借款，而提供上開帳戶提款卡及密碼
    ，其是否具有幫助詐欺取財之犯意，尚屬有疑。
　⒉依本案對話紀錄內容所示（偵字卷第44頁），被告於寄送前
    開帳戶存摺、提款卡並提供密碼後，旋即詢問提前還款後，
    是否即得取回存摺、提款卡等語，且於107 年9 月21日、10
    7年9月26日，亦屢次追問貸款辦理進度。在對方於107年9月
    30日向其陳稱：「跟你說明一下，是這樣的，因為你的個人
    條件和你的貸款金額不符，所以代書那邊還需要時間幫你做
    金流和財力等證明，去讓金主放款給你。但我們評估確認有
    辦法幫你借貸，才讓你送的件，所以我們會從旁協助你幫助
    你借貸成功，理解？肯定能幫你借到，只是時間問題而已，
    跟你說明一下，避免有不必要的誤會，比正常再慢幾天而已
    ，不會很久，這邊跟你說明清楚。我這邊準備休息了，明天
    在外辦事，有問題可以留言，後天回覆」等語，尚且回應再
    麻煩對方協助辦理貸款事宜。又被告在上海銀行帳戶遭設定
    為警示帳戶後，於107 年10月5 日、107年10月8 日，一再
    對「金盈救急～不誠勿擾！」提出質疑各節，均與一般幫助
    詐欺取財之行為人，可預見並容任自己提供之帳戶資料將成
    為詐欺集團犯罪工具，故於交出帳戶資料後，即不再與取得
    帳戶者多加往來之情，顯然有別。
　⒊復再依對話紀錄內容觀之（見偵字卷第44至45頁），於107年
    10月3 日，「金盈救急～不誠勿擾！」向被告佯稱：代書金
    主因確認貸款之需，要求先繳納貸款金額1 成擔保金即5,00
    0 元，始可辦理貸款時；被告回覆：伊當下並無金錢可繳付
    ，然將於發薪日星期一（即107年10月8 日）再行給付等語
    ，此與當時（107年10月3 日）被告名下帳戶幾無金錢，確
    至107年10月8 日始領取薪資2 萬3,347 元之情形相符。倘
    被告得預見「金盈救急～不誠勿擾！」為詐欺集團成員，而
    所提供之帳戶將成為詐欺工具之用，應無可能在經濟甚為困
    窘之情況下，猶陳明願依指示匯付擔保金額，以求順利貸款
    之理。況並無資料顯示，被告交付上開帳戶時，當時一心急
    著還錢（即另案刑事案件之賠償款項），完全沒有想到帳戶
    會遭拿去詐騙或不法之用乙節，尚堪採信，況並無資料顯示
    ，被告獲有利益。是被告既係遭詐欺集團成員以佯裝代辦貸
    款人員之方式行騙，進而提供該等帳戶之存摺、提款卡並告
    知密碼，實難認被告主觀上具有容任詐欺結果發生之幫助詐
    欺取財之不確定故意。末查，被告於案發時年僅21歲、自述
    高職畢業、先前僅有在加油站、便利商店打工之經驗，斯時
    在秀泰影城工作，未曾向金融機構或融資租賃公司辦理貸款
    各節，則在被告甫成年，社會經驗淺薄、毫無授信交易經驗
    、經濟困窘且急需用款之情形，加以「金盈救急～不誠勿擾
    ！」以精巧設計之訛詐話術，向被告申明交付帳戶以供貸款
    還款、擔保之事，被告辯稱其誤信對方可為其辦理貸款，始
    寄交提供兩個帳戶之存摺、提款卡並提供密碼，係遭對方騙
    取帳戶等節，尚堪採信。
　⒋另詐欺集團詐騙手法日新月異，縱然政府、金融機構與媒體
    已大肆宣導、報導，仍屢屢發生受騙之案件，其中被害者亦
    不乏有高學歷、收入優渥或具相當社會經驗之人，受騙原因
    亦甚有不合常情者。若一般人會因詐騙集團引誘而陷於錯誤
    ，進而交付鉅額財物，則金融帳戶持有人因相同原因陷於錯
    誤，交付存摺、提款卡、密碼等資料，誠非難以想像，自不
    能以吾等客觀常人智識經驗為基準，遽而推論交付帳戶者必
    具有相同警覺程度、對構成犯罪之事實必有預見。又提供或
    販賣金融帳戶予詐欺集團將會遭受刑事追訴，業經政府多方
    宣導周知，多數犯罪者亦因此遭到司法判刑制裁，因此詐欺
    集團益發不易藉由傳統收購手法蒐集人頭金融帳戶，遂改弦
    易轍，以迂迴或詐騙手法取得金融機構帳戶，故邇來詐騙集
    團藉由刊登廣告，利用亟需用錢之人，因有不良信用紀錄或
    苦無資力提供擔保，無法順利向一般金融機構借貸，而以代
    辦貸款為名義，藉此詐取金融帳戶資料者，不乏其例；此由
    政府曾在電視媒體上製播呼籲辦理貸款者小心防詐之宣導短
    片，各大報紙亦於分類廣告欄位旁一再提醒讀者切勿交付金
    融帳戶金融卡、存摺及密碼等語，即可明證確有民眾因辦理
    貸款而受詐騙交付帳戶資料之情形；故在經濟拮据之情形下
    ，因辦理貸款過於急切，實難期待一般民眾均能詳究細節、
    提高警覺而免遭詐騙、利用，且一般人對於社會事物之警覺
    性或風險評估，常因人而異，此觀諸詐騙集團之詐騙手法雖
    經政府大力宣導及媒體大幅報導，受騙案件仍屢見不鮮，倘
    人人均有如此高度之智慧辨別真偽，則社會上何來眾多詐欺
    犯罪之受害者。是被害者除遭詐騙一般財物外，亦有可能遭
    人詐騙金融機構存摺、金融卡、密碼等物，自不得遽以認定
    辦理貸款者交付金融帳戶存摺、提款卡及密碼等資料即有幫
    助詐款取財之認知及故意。查，本案被告向「金盈救急～不
    誠勿擾！」洽商辦理貸款之流程，雖確有公訴意旨所指諸多
    不合常理、與授信交易通常知識經驗相悖之處，然考量被告
    於案發時年齡甚輕、工作經驗淺薄、未有授信交易經驗，未
    必有一般人之智識程度與社會經驗，足以明辨詐欺集團日新
    月異、詭譎多變之騙取財物方法；且參其經濟狀況困窘、因
    另涉刑事案件，而有對外借款賠償之急迫需求各節，已如前
    述，在此情況下，實難期待被告謹慎、冷靜思考對方所述是
    否合理，或詳究細節、提高警覺而免遭詐騙，遑論預見提供
    上開帳戶資料之風險，是其因疏於提防警覺，乃交付上開帳
    戶之存摺、金融卡及密碼，實有高度可能。是被告疏於查證
    對方真實身分，率爾依對方要求提供其帳戶存摺、提款卡及
    密碼，供辦理貸款之用，固有可議之處，然僅足認定其係輕
    信他人，以致個人上海銀行帳戶遭執為不法使用，尚難逕論
    其有預見提供帳戶可能遭人利用作為詐欺取財之工具，而不
    違背其本意之不確定故意。
　㈤綜上所述，本案檢察官所舉證據方法，僅足證明被告交付其
    上海銀行、中國信託帳戶資料予真實姓名年籍不詳之「金盈
    救急～不誠勿擾！」；暨「金盈救急～不誠勿擾！」及所屬詐
    欺集團不詳成員嗣執上海銀行帳戶為犯罪工具，詐取告訴人
    財物等客觀事實，並無其他積極證據足以認定被告對於上開
    金融帳戶之提款卡、密碼可能遭詐騙集團成員使用一節，有
    認識，且有預見可能性，進而幫助該詐騙集團成員詐欺取財
    之故意或不確定故意之情，自難僅憑告訴人匯入上開帳戶，
    即逕認被告有犯本案犯行之超越合理懷疑之有罪確信；此外
    ，本院復查無其他積極證據足資證明被告有公訴人所指之上
    開犯行，揆諸前揭法條及說明意旨，且本於「罪疑唯輕」原
    則，自應認不能證明被告犯罪，而應為被告無罪之諭知。
五、維持原判決及駁回上訴之理由：
　㈠原審同此認定，以不能證明被告有檢察官起訴之幫助詐欺取
    財犯行，而諭知被告無罪，核無不合，應予維持。
　㈡檢察官上訴意旨略以：
　⒈被告於107年9月20日11時50分許，依自稱「金盈救急～不誠勿
    擾！」之人之指示，以店到店方式將其前開上海銀行及中信
    銀行帳戶之存摺、提款卡寄送予「金盈救急～不誠勿擾！」
    指定之人，再以通訊軟體LINE告知「金盈救急～不誠勿擾！
    」前開帳戶之密碼，惟觀諸被告與「金盈救急～不誠勿擾！
    」之LINE對話紀錄，可見被告未曾就對方之真實姓名、背景
    、工作地點等節加以詢問查證，然被告卻僅憑LINE聯繫，即率
    爾聽信素未謀面之人要求，將攸關個人財產、信用之帳戶提
    款卡及密碼提供給對方，凡此均與一般人所認知之借貸常情
    有違，而以被告於案發當時已係21歲智識正常之成年人，並
    自16歲時起即有在加油站、便利商店、秀泰影城等工作之經
    驗，被告當不至誤認此為正常之貸款程序，難謂其就提供上
    開帳戶之提款卡及密碼等資料係供作不法使用全無認識，縱認
    被告有借款之需求，與被告是否容認他人使用其交付帳戶實
    屬二事，自難以被告有借款之需求即認其無幫助詐欺取財之
    故意。
  ⒉再參以被告於提供中信銀行帳戶之提款卡、密碼前，該帳戶內
    餘額僅剩新臺幣2元，上海銀行帳戶則係被告為交付予「金
    盈救急～不誠勿擾！」而於107年9月19日所申設，且被告復自
    承：前開上海銀行、中信銀行帳戶除了帳戶內僅剩個位數的
    幾塊錢外，本身並無可當作抵押品之價值，伊亦未提供其他
    具有價值之擔保品，而伊未交付第一商業銀行帳戶，係因該
    帳戶係伊的薪資轉帳帳戶等語，可見被告非但未提供任何擔
    保品以作借款之擔保，反提供餘額甚少或新申辦而無薪資存
    入之帳戶，由此可知被告交付提款卡及密碼時，已預見對方
    要求提供上開金融機構帳戶之提款卡及密碼係用以詐騙他人
    獲取財物，但因其帳戶內餘額甚少，故縱使受騙，自己亦不
    會蒙受損失，遂僅因自己急需用錢，而不甚在意其帳戶可能
    會遭他人持以詐騙他人所用，即任由毫不相識之第三人支配使
    用其帳戶，是其具幫助詐欺取財之不確定故意甚明。
　⒊又被告雖辯稱：伊所提供的2個帳戶，1個帳戶用來還本金，1
    個帳戶係用來還利息，惟被告所提供之前開帳戶均僅餘個位
    數之餘額，實不足以作為借款之擔保，且被告如需還款，僅
    需將款項匯至對方提供之帳戶即可，何須先由被告提供不具
    任何價值之帳戶存摺、提款卡後，嗣被告將款項匯至其所提
    供之帳戶，再由對方提款之曲折迂迴方式還款？是由上開種
    種之不合理狀況，被告應已預見其帳戶之提款卡被用來作為詐
    欺取財之非法用途之可能性甚高，惟仍心存僥倖認為不會發
    生已明。
  ⒋另提供帳戶之幫助詐欺案件層出不窮，詐欺集團與提供帳戶者
    ，亦會查探司法機關認定有無幫助詐欺罪嫌之標準，作為出
    售帳戶後為司法機關調查時之答辯做準備，故自之前幫助詐
    欺案之被告到署時均辯稱帳戶遺失，至之後辯稱貸款、應徵
    工作，甚而於詐欺集團將詐得款項領出後馬上報警或掛失者
    ，倘各審理之法院均要求檢察官之舉證責任應直接證明被告
    確有出售帳戶與詐欺集團之成員，實屬過苛，且近來本院已
    隨詐欺集團日漸猖獗與訴訟技巧提昇而變更見解，即使被告辯
    稱係辦理貸款，並提供對話記錄，仍判決被告有罪確定。
  ⒌被告同意提供前開帳戶之提款卡及密碼予他人，應該明知他
    人可輕易利用提款卡及密碼就帳戶內之金錢任意移轉、提領
    ，惟為求自身順利貸得款項，罔顧個人帳戶資料有被利用為
    犯罪工具之危險性，將前開帳戶之提款卡、密碼交付素昧平
    生之人，任由不詳人士管領支配，其對於帳戶遭人作為詐欺
    使用，足徵被告主觀上確有幫助他人實行詐欺取財犯罪之不
    確定故意。
  ⒍原判決認事用法尚嫌未洽，請將原判決撤銷，更為適當合法之
    判決。
　⒎然查：本案並無其他積極證據足以認定被告對於上開金融帳
    戶之提款卡、密碼可能遭詐騙集團成員使用一節，有認識，
    且有預見可能性，進而幫助詐騙集團成員詐欺取財之故意或
    不確定故意之情，已如前所述，自難遽為不利被告之認定。
    原判決已就此部分詳敘就卷內證據調查之結果，而為綜合判
    斷、取捨，認不足證明被告確有檢察官所指上開犯行，其得
    心證的理由已說明甚詳，且所為論斷從形式上觀察，亦難認
    有違背經驗法則、論理法則，或有其他違背法令之情形，自
    不容任意指為違法。又檢察官上訴意旨所指部分，業經本院
    就起訴書所列證據及卷內訴訟資料，逐一剖析論證，參互審
    酌，無從獲得有罪之心證，均如前述，檢察官並未提出任何
    新事證，以證明被告此部分犯行，檢察官上訴仍執原判決已
    審酌之證據再為爭執，並對於原審取捨證據及判斷其證明力
    之職權行使，持己見為不同之評價，而指摘原判決此部分不
    當，是檢察官之上訴難認有理由，應予駁回。
六、據上論斷，應依刑事訴訟法第368 條，判決如主文。
本案經檢察官吳文琦提起公訴，檢察官趙維琦提起上訴，檢察官
蕭方舟到庭執行職務。
中　　華　　民　　國　　109 　年　　4 　　月　　23　　日
                  刑事第十七庭  審判長法  官  鄭水銓
                                      法  官  李世華
                                      法  官  鍾雅蘭
以上正本證明與原本無異。
不得上訴。
                                      書記官  黃亮潔
中　　華　　民　　國　　109 　年　　4 　　月　　23　　日